臺灣臺中地方法院刑事判決　　　　　　　　94年度自字第42號
自　訴　人　丁○○
自訴代理人　蔡壽男律師
被　　　告　甲○○
選任辯護人　洪錫欽律師
上列被告因偽造有價證券等案件，經自訴人提起自訴，本院判決
如下：
    主    文
甲○○無罪。
    理    由
一、自訴意旨略以：被告甲○○係案外人源囿工程有限公司之實
    際負責人，執行該公司之一切業務。緣該公司於民國九十二
    年一月十五日與案外人維他露食品股份有限公司（下稱維他
    露公司）訂立工程契約書，承攬維他露公司之「工業八路裝
    設工程」，嗣源囿公司再將土木工程及鋼構工程（下稱系爭
    工程）轉包給自訴人丁○○及案外人兢鑽公司共同承攬，並
    由自訴人出名與被告訂立「工程發包簡易合約承攬書」草約
    ，約定工程總價新臺幣（下同）六百六十萬元，付款辦法則
    為：地樑完成給付總工程款百分之三十、鋼構材料進場給付
    總工程款百分之十、工程完成給付總工程款百分之四十五、
    驗收完成給付總工程款百分之十五，被告並於訂約當時即要
    求自訴人需在系爭票據號碼為六六二二二九號之空白本票（
    下稱系爭本票）上簽名及捺印後，並交予被告收執，以作為
    工程之履約保證票據。而上開工程自訴人及案外人兢鑽公司
    已於九十二年四月間全部完工，被告並已於九十二年六月二
    十日之前陸續代表源囿公司付清全部工程款。詎被告於前開
    工程完工，並給付全數之工程款後，不但未將以無須再為擔
    保之系爭空白本票返還自訴人，反而擅自偽填發票日及到期
    日均為九十二年六月五日、票面金額為九十九萬元，並意圖
    詐得財產上之不法利益，持上開偽造之系爭本票向法院聲請
    為本票准許強制執行裁定，幸自訴人即時對被告為確認本票
    債權不存在訴訟，並獲得勝訴之判決，被告始未能得逞，因
    認被告所為涉犯有刑法第二百零一條第一項之偽造有價證券
    罪及同法第三百三十九條第三項、第一項之詐欺未遂罪嫌云
    云。
二、按犯罪事實應依證據認定之，無證據不得認定犯罪事實。又
    不能證明被告犯罪者，應諭知無罪之判決。刑事訴訟法第一
    百五十四條第二項、第三百零一條第一項分別定有明文。又
    事實之認定，應憑證據，如未能發現相當證據，或證據不足
    以證明，自不能以推測或擬制之方法，為裁判基礎。再告訴
    人之告訴，本以使被告受刑事追訴為目的，故其陳述是否與
    事實相符，自應調查其他證據，以資審認，苟其所為之攻擊
    之詞，尚有瑕疵，則在此瑕疵未予究明以前，即不能遽為斷
    罪之基礎。另按認定犯罪事實所憑之證據，雖不以直接證據
    為限，間接證據亦包括在內，然無論直接或間接證據，其為
    訴訟上之證明，須於通常一般之人均不致於有所懷疑，而得
    確信其為真實之程度者，始得據之為有罪之認定，倘其證明
    尚未達到此一程度，而有合理性懷疑之存在時，即無從為有
    罪之認定，此有最高法院四十年臺上字第八六號判例、五十
    二年臺上字第一三００號判例、六十九年臺上字第一五三一
    號判決、七十六年臺上字第四九八六號判例可資參照。再按
    刑法第二百零一條第一項之偽造有價證券罪，須為無制作權
    人意圖供行使之用，擅自冒用有權制作者名義，且行為人明
    知為無權制作人卻仍基於偽造故意而偽造有價證券者，始足
    當之；而屬有價證券之本票上依法絕對應記載事項，原即得
    以空白授權之方式授權執票人填載，若行為人係基於他人之
    授權而填載各該絕對應記載事項而完成發票行為，自難論以
    偽造有價證券罪嫌。
三、本件自訴人丁○○認被告甲○○涉有偽造有價證券及詐欺犯
    行，無非係以自訴人向案外人源囿公司承攬系爭工程，有「
    工程發包簡易合約承攬書」在卷，自訴人已於九十二年四月
    間完成系爭工程之施作，且系爭工程之總價六百六十萬元，
    被告亦於九十二年六月二十日前陸續代表源囿公司付清全數
    工程款項，則關於自訴人於系爭工程合約簽立之時所簽名捺
    印，交源囿公司收執供作保證之系爭本票，自應返還予自訴
    人。被告非但未將系爭本票歸還，甚且擅自填載發票日、票
    面金額及到期日，復意圖為自己不法利益，持該本票向法院
    為本票准予強制執行裁定之聲請而行使，有該本票影本及本
    院民事裁定影本各一件可稽，其偽造有價證券及詐欺犯行均
    堪認定。況被告雖經法院以裁定准許就系爭本票為強制執行
    ，惟自訴人已另行起訴確認系爭本票債權不存在而獲得勝訴
    判決確定，有確定證明書足佐，益證被告係擅自坦載系爭本
    票之必要記載事項，而有偽造有價證券之犯行甚明等語為其
    主要論據。訊據被告固坦承確有在系爭本票上填載到期日「
    九十二年六月五日」、票面金額「九十九萬元」、自訴人地
    址「臺中縣大雅鄉○○○街一九０號」及發票日「九十二年
    六月五日」，並持以向法院聲請為准予強制執行之裁定等情
    ，惟堅詞否認有何偽造有價證券及詐欺之犯行，辯稱：自訴
    人於系爭工程施作期間，除經常超前請領工程款外，並多次
    另向伊借貸款項週轉，迄九十二年六月五日，自訴人又到源
    囿公司辦公室向伊借款一百三十萬元，因當時自訴人已溢領
    工程款甚多，且系爭工程又尚未能完成驗收，伊為讓自訴人
    保證完工驗收，並為自訴人先前借貸款項之擔保，乃於當日
    命伊之胞妹乙○○至書局購買系爭本票，雙方並議定以總工
    程款六百六十萬元之百分之十五，即九十九萬元為額度，由
    伊先行填寫到期日、票面金額後，再由自訴人簽名捺印交予
    伊收執。嗣因自訴人迄今仍未與伊結算工程款項，且積欠伊
    之債務亦未全數清償完畢，伊始提出系爭本票向法院聲請准
    予強制執行，伊絕非無權而偽填本票內容等語。
四、經查：
（一）自訴人丁○○固迭次指稱其承攬系爭工程及借貸款項週轉
      均係向案外人源囿公司為之，系爭本票亦係其簽名捺印後
      ，交付予源囿公司收執，以為系爭工程履約保證票據，被
      告甲○○卻將其個人與源囿公司混為一談，並以個人名義
      聲請法院裁定准許就系爭本票予以強制執行，其行為自屬
      可議。惟查，源囿公司之負責人固登記為被告之母吳香，
      有自訴人及被告分別提出之臺中縣政府營利事業登記證及
      有限公司變更登記表為證（見本院卷第一００頁、第一九
      七頁至第一九八頁），然觀諸上開有限公司變更登記表，
      被告亦列名為源囿公司之股東，係屬源囿公司之成員之一
      ，自訴人亦於本院自陳：系爭工程當初簽訂時，即係被告
      前來與伊洽談簽約，伊就系爭工程多次向源囿公司請領工
      程款及另借貸款項週轉，亦都是與被告接洽等語（見本院
      卷第七八頁），其提出之自訴狀亦載明「被告係源囿工程
      有限公司之實際負責人，執行該公司之一切業務」（見本
      院卷第四頁），足見被告確係源囿公司之實際負責人甚明
      ，自訴人倘就系爭工程溢領工程款或對源囿公司有借貸款
      項尚未清償，而尚有積欠源囿公司之債務，被告以其名義
      代表源囿公司為聲請准許本票裁定或訴訟等積極求償之舉
      措，自難謂有何於法未合之處，是自訴人此部分所指，尚
      有誤會，先予敘明。
（二）查被告就系爭本票必要記載事項之填寫是否經自訴人授意
      為之一節，被告甲○○業於本院辯稱：自訴人丁○○於九
      十二年六月五日至源囿公司辦公室向伊借款一百三十萬元
      ，因當時自訴人已溢領工程款甚多，且系爭工程又尚未能
      完成驗收，伊為讓自訴人保證完工驗收，並為自訴人先前
      借貸款項之擔保，乃於當日命伊之胞妹乙○○至書局購買
      系爭本票，雙方並議定以驗收階段之總工程款六百六十萬
      元之百分之十五，即九十九萬元為額度，由伊先行填寫到
      期日、票面金額後，再由自訴人簽名捺印交予伊收執，嗣
      因伊發現系爭本票尚有發票日漏未填載，基於同一空白授
      權範圍，才將之補充填載等語，核與證人即在場見聞之乙○○於本院審理時到庭具結證述之情節大致相符（見本院
      卷第一六五頁至第一七一頁），堪信被告所辯系爭本票之
      到期日、票面金額與發票日之記載，均係經與自訴人洽談
      後，經其授權為之等語，並非虛妄。自訴代理人雖質以被
      告於本院準備程序時曾稱自訴人簽立系爭本票之現場，除
      被告與自訴人外，並無第三人在場見聞，何以其後又訛稱
      證人乙○○在場，足見乙○○係屬被告虛創之證人，其所
      言不可採信；惟查，本件被告所陳開立本票之時間迄今已
      歷二年有餘，被告於本院準備程序時，經受命法官詢問以
      簽發本票之現場是否有第三人見聞時，其倉促間難免未能
      詳盡回憶而覆以實情，被告事後始憶起當時確有第三人即
      證人乙○○在場，尚難遽謂即與常理有違而即認定所言不
      實。再被告及證人乙○○於本院審理時，已應自訴代理人
      之要求予以隔離，並先後為訊問，且分別所繪製系爭本票
      簽立當時源囿公司辦公室之現場圖，經核渠二人所標示之
      在場之人相關位置並無扞格（見本院卷第一八八頁、第一
      八九頁），而被告經本院質疑當時既係甫自書局購買之本
      票簿本，即撕下第一張交予自訴人簽名捺印，何以其號碼
      為「六六二二二九」時，已另提出新買之本票簿本三本（
      附於卷內證物袋），其啟始號碼即分別為「三五八四二九
      」、「三五八四七九」、「０一四四二七」，是新購之本
      票簿本首張本票之票號末碼未必為「一」、「六」，自亦
      難據以彈劾證人乙○○於本院所為前開證述內容之憑信性
      。證人乙○○所為前揭證詞既屬可採，且與被告辯詞相符
      ，本件自得為被告有利認定之論斷。
（三）另按刑事訴訟法第一百六十一條第一項規定：檢察官就被
      告犯罪事實，應負舉證責任，並指出證明方法。因此，檢
      察官對於起訴之犯罪事實，應負提出證據及說服之實質舉
      證責任。倘其所提出之證據，不足為被告有罪之積極證明
      ，或其指出證明之方法，無從說服法院以形成被告有罪之
      心證，基於無罪推定之原則，自應為被告無罪判決之諭知
      （最高法院九十二年台上字第一二八號判例參照）。再當
      事人固得聲請法院調查證據，而法院為發見真實，亦得依
      職權調查證據，惟僅於維護公平正義或對被告之利益有重
      大關係之事項，始應依職權調查之，刑事訴訟法第一百六
      十三條第一、二項定有明文，故法院於當事人主導之證據
      調查完畢後，認為事實未臻明白，而卷內復有其他足認為
      有助於發現真實又足以影響判決結果之證據存在，且有調
      查之可能者，固得依職權調查證據，但並無蒐集證據之義
      務；蒐集證據乃職司追訴犯罪之檢察官之職責，事實審法
      院調查證據之範圍仍以案內存在之證據為限（最高法院九
      十一年度台上字第四０九一號判決參照）。而刑事訴訟法
      第一百六十一條、第一百六十三條規定係編列在該法第一
      編總則第十二章「證據」中，故前開規定，亦於自訴程序
      之自訴人同有適用。本件自訴人丁○○於本院審理時已自
      陳其確有於系爭本票上署名及捺印後交付被告甲○○持有
      等語，則按發票人簽發票據交付執票人，故意將票據上其
      他應記載事項之全部或一部，授權執票人補充記載，以完
      成發票行為，即理論及實務上所謂之空白授權票據，在補
      充填載完成後，不問填載之人是否無權或越權，均有使票
      據完成發票之效力，發票人應按填載後之文義負責。執票
      人善意取得已具備法定應記載事項之票據者，得依票據文
      義行使權利，發票人不得以票據原係欠缺應記載事項為理
      由，對於執票人，主張票據無效（票據法第十一條第二項
      參照）。惟執票人如為空白授權票據之填載人或被授權人
      ，而其有超越補充權之範圍而為補充之情形時，發票人自
      得以其濫用補充權而直接抗辯之，但發票人仍須就被授權
      人濫用補充權之積極事實，負舉證責任，自不待言。自訴
      人雖陳稱系爭本票係因其於九十二年一月間，與被告簽訂
      系爭工程合約時，僅署名捺印交予被告收執以為工程履約
      保證之用，當時並未填載到期日、票面金額及到期日，嗣
      系爭工程既已完工驗收，系爭本票自已失其保證之效力，
      無庸再供擔保之用，被告竟私自填載到期日「九十二年六
      月五日」、票面金額「九十九萬元」」及發票日「九十二
      年六月五日」，並於九十四年三月二十二日聲請法院裁定
      准許就該本票為強制執行，其自有濫用補充權之情事云云
      ，倘自訴人此部分所指非虛，則自訴人於書立系爭本票之
      時，因系爭工程契約甫行簽訂，自無所謂工程已否驗收，
      是否提前請領尾款之問題，且迄被告提示予自訴人請求付
      款，甚或收受法院准許本票強制執行之裁定前，應無從知
      悉被告於系爭本票上填載之金額，然自訴人於九十二年九
      月十三日所寄發予源囿公司及被告之存證信函中卻係載明
      「‧‧‧殊不知那張本票面額新台幣九十九萬元乃是你（
      本院按：指被告）藉口以『工程尚未驗收，如欲提前請領
      尾款，應開具承包工程款項１５﹪作驗收保證』，如今卻
      說此本票乃是敝人與台端之私人借貸之債務。今敝人特發
      此函告知台端，爾後若再以此本票要脅敝人，此舉之法律
      行為後果自行負責，幸勿自誤。」（見本院卷第五九頁至
      第六０頁），就其所稱被告藉口之內容，並未於寄發予被
      告之存證信函內嚴加駁斥，指述被告藉口使自訴人簽發系
      爭本票之內容不實，反僅釐清系爭本票絕非因自訴人與被
      告間私人借貸之債務關係而簽發，堪認系爭本票確係於工
      程驗收階段，因自訴人欲提前請領尾款，被告始與自訴人
      議定以總工程款之百分之十五即九十九萬元為票面金額，
      並要求自訴人於系爭本票上署名、捺印，以作為驗收保證
      而開立，而此亦適與被告所為前揭辯詞相合而足認所辯為
      真。況自訴人於本院審理時復自陳：伊從事工程承包事業
      已約十年之久，先前伊承包工程時，未曾有受定作人之命
      開立空白本票以為驗收保證之慣例，伊本身也有使用票據
      往來，知道在票據上簽名者，需依票上所載文義負責等語
      （見本院卷第一八二頁），則如自訴人前述陳詞為真，即
      其於系爭工程承攬之初，已經被告要求開立空白本票擔保
      ，此既與自訴人先前承攬工程之經驗悖反，何以未曾提出
      質疑即循被告所求為之，亦屬可疑，凡此在在均顯示自訴
      人前開所稱系爭本票開立之緣由難以採信，是自訴人就其
      所指被告有濫用補充權之情事，實難謂已盡其舉證之責而
      使法院信其與客觀事實相符。
（四）至自訴人丁○○雖指被告甲○○持系爭本票聲請法院為准
      許強制執行之裁定，另涉有詐欺情事云云；惟查，自訴人
      與被告間除系爭工程工程款之請領外，另有多次借貸關係
      ，已據其提出多紙支票存根及影本可資憑佐（見本院卷第
      五二頁至第五八頁），此復為自訴人所不爭執（見本院卷
      第一八０頁至第一八一頁），至被告辯稱迄其聲請為本票
      准許強制執行裁定前，雙方仍有債權債務尚未了結，雖為
      自訴人所否認，惟本院諭請自訴代理人陳明兩造間關於系
      爭工程之工程款與借款之具體數額，並提出已清償之憑據
      ，卻經自訴人覆以：「自訴人與被告本人之間並無債權債
      務關係存在，所以不需要提出」（見本院卷第一三二頁）
      ，難謂已盡其居於訴追者之角色所應擔負之舉證責任。自
      訴人既未能舉證其與被告間全無債權債務關係存在，則被
      告以其收執之系爭本票向法院為准予強制執行之聲請，主
      觀上即難謂有詐欺之不法意圖而涉犯刑法之詐欺罪嫌（至
      於雙方債權債務關係之確切額度，核算結果應由何人給付
      何人若干金額，應屬當事人間民事關係之糾葛，殊非刑事
      審判法院所得置喙，被告既認為對自訴人尚有債權關係存
      在，縱實際債權數額因未清楚結算致無法認定，但被告逕
      將系爭本票提示予法院聲請裁定准予強制執行，其主觀上
      亦難遽認有何為自己不法所有之意圖。另俟被告聲請強制
      執行時，其是否仍得就票面金額全數予以執行，則屬另一
      問題，此時即應由雙方另行彙算確切之額度，本件既未至
      執行即經自訴人提起本票債權不存在之訴，並獲致勝訴判
      決確定，自無強制執行時是否虛報債權額而涉及詐欺之情
      事）。
（五）綜上所述，被告甲○○既認其對自訴人丁○○猶有債權存
      在，雖雙方就債權債務之具體數額仍有歧見，但被告於系
      爭本票上，本於自訴人簽名捺印交付時之空白授權補充權
      ，自行填寫雙方議定之到期日、金額及發票日，並持以聲
      請法院裁定准許強制執行，乃係其行使債權之正當行為，
      縱或其債權經核算後，客觀上確已全數消滅殆盡，亦僅是
      自訴人主張票據關係消滅與否之民事債務糾葛而已，尚不
      能據此即認被告有何逾越權限偽造有價證券甚或詐欺之犯
      行。另自訴代理人聲請傳喚之證人即自訴人之妻丙○○已
      於本院審理時到庭證承系爭本票開立時，伊並未在場，僅
      聽聞自訴人陳述該本票簽發之緣由等語（見本院卷第一七
      四頁、第一七八頁），是其所為全般證詞，就被告是否涉
      有自訴人所指之偽造有價證券犯行，並無釐清之作用，難
      為被告不利認定之憑佐，亦併敘明之。
五、按被告甲○○並無自證無罪之義務，本件自訴人丁○○之指
    訴既不足以使本院形成被告有罪之毫無合理可疑之確切心證
    ，是被告之犯行並無證據證明確已成立。此外，復查無其他
    積極證據足資證明被告涉有自訴人所指之上開犯行，被告之
    犯罪既屬不能證明，揆諸首開說明，本院自應逕為被告無罪
    判決之諭知。
據上論斷，應依刑事訴訟法第三百四十三條、第三百零一條第一
項，判決如主文。
中　　華　　民　　國　　94　　年　　12　　月　　21　　日
                  刑事第四庭  審判長法  官  劉錫賢
                                    法  官  陳如玲
                                    法  官  陳思成
上正本證明與原本無異。
如不服本判決，應於送達後十日內向本院提出上訴狀（須附繕
本），上訴於臺灣高等法院臺中分院。
                                    書記官  王嘉麒
中　　華　　民　　國　　94　　年　　12　　月　　21　　日
